ACORDAO-COMPLETO-2344663

ACÓRDÃO 3341/2019 ATA 12/2019 - PRIMEIRA CÂMARA

VISTOS, relatados e discutidos estes autos de tomada de contas especial, instaurada pela Funasa em desfavor do Sr. Nicandro Moreira de Macedo, exPrefeito de Vera Cruz/BA (gestão 2005/2008) , em face da falta de alcance social na execução do objeto do Convênio 741/2004 (Siafi 533243) , que objetivou a Execução de Melhorias Sanitárias Domiciliares,
ACORDAM os Ministros do Tribunal de Contas da União, reunidos em sessão da Primeira Câmara, ante as razões expostas pelo Relator, em:
9.1. rejeitar as alegações de defesa apresentadas pela Sr. Nicandro Moreira de Macedo (CPFXXX.719.315-XX) , uma vez que não foram suficientes para sanear as irregularidades que lhe foram atribuídas, e considerar revel a empresa TL Construções e Manutenções Ltda. (CNPJ 07.542.117/0001-46) , nos termos do artigo 12, inciso IV, § 3º, da Lei 8.443/92;
9.2. com fundamento nos artigos 1º, inciso I, 16, inciso III, alínea "c" da Lei 8.443/1992 c/c os artigos 19 e 23, inciso III, da mesma lei, e com os artigos 1º, inciso I, 209, inciso III, 210 e 214, inciso III, do Regimento Interno, julgar irregulares as contas do Sr. Nicandro Moreira de Macedo (CPFXXX.719.315-XX) , exPrefeito de Vera Cruz/BA (gestão 2005/2008) , e da empresa TL Construções e Manutenções Ltda. (CNPJ 07.542.117/0001-46) , e condená-los, em solidariedade, ao pagamento da quantia a seguir especificada, com a fixação do prazo de quinze dias, a contar da notificação, para comprovarem, perante este Tribunal (art. 214, inciso III, alínea "a", do Regimento Interno) , o recolhimento da dívida aos cofres da Fundação Nacional de Saúde-Funasa, atualizada monetariamente e acrescida dos juros de mora, calculados a partir das datas discriminadas, até a data dos recolhimentos, na forma prevista na legislação em vigor:
	DATA DA OCORRÊNCIA
	VALOR ORIGINAL (R$) 

	17/12/2007
	13.695,89

	15/01/2008
	26.729,11

	30/04/2008
	10.743,03

9.3. aplicar individualmente ao Sr. Nicandro Moreira de Macedo (CPFXXX.719.315-XX) , exPrefeito de Vera Cruz/BA (gestão 2005/2008) , e à empresa TL Construções e Manutenções Ltda. (CNPJ 07.542.117/0001-46) a multa prevista no artigo 57 da Lei 8.443/1992 c/c o artigo 267 do Regimento Interno, no valor de R$ 25.000,00 (vinte e cinco mil reais) , para cada, com a fixação do prazo de quinze dias, a contar da notificação, para comprovar, perante este Tribunal (art. 214, inciso III, alínea "a", do Regimento Interno) , o recolhimento da dívida aos cofres do Tesouro Nacional, atualizada monetariamente desde a data deste acórdão até a do efetivo recolhimento, se for paga após o vencimento, na forma da legislação em vigor;
9.4. autorizar, desde logo, nos termos do artigo 28, inciso II, da Lei 8.443/1992, a cobrança judicial das dívidas, caso não atendidas as notificações; e
9.5. encaminhar cópia deste acórdão, bem como das peças que o fundamentam, ao Procurador-Chefe da Procuradoria da República no Estado de Bahia, nos termos do § 3º do artigo 16 da Lei 8.443/1992 c/c o § 7º do artigo 209 do Regimento Interno do TCU, para adoção das medidas que entender cabíveis.

Tomada de Contas Especial instaurada pela Funasa, em desfavor do ex-Prefeito de Vera Cruz/BA (gestão 2005/2008), em face da falta de alcance social na execução do objeto de convênio que objetivou a Execução de Melhorias Sanitárias Domiciliares.

Primeira Câmara

Prefeitura Municipal de Vera Cruz/BA.

3. Interessados/Responsáveis:
3.1. Interessada: Superintendência Estadual da Funasa na Bahia (26.989.350/0017-83).
3.2. Responsáveis: Nicandro Moreira de Macedo (XXX.719.315-XX); TL Construções e Manutenções Ltda. - ME (07.542.117/0001-46).

13.1. Ministros presentes: Walton Alencar Rodrigues (Presidente), Benjamin Zymler e Vital do Rêgo.
13.2. Ministro-Substituto convocado: Augusto Sherman Cavalcanti (Relator).
13.3. Ministro-Substituto presente: Weder de Oliveira.

ACORDAO-COMPLETO-2457286

Acórdão 565/2022 - Primeira Câmara

AUGUSTO SHERMAN

Adoto, como relatório, excerto da instrução vazada à peça 34 por Auditor Federal lotado na Sec-BA, anuída pelo respectivo corpo diretivo (peças 35-36) e, em Parecer de quota singela, pelo MP/TCU (peça 37) :
"INTRODUÇÃO
1. Trata-se de Tomada de Contas Especial instaurada pela Coordenação Regional da Funasa no Estado da Bahia, em desfavor do Sr. Nicandro Moreira de Macedo (CPFXXX.719.315-XX) , exPrefeito de Vera Cruz/BA (gestão 2005/2008) , em face da falta de alcance social na execução do objeto do Convênio 741/2004 (Siafi 533243) , que objetivou a Execução de Melhorias Sanitárias Domiciliares, pelo valor de R$ 49.460,45, de conformidade com os Pareceres Financeiros 50/2014 e 124/2015, datados de 10/6/2014 e 27/8/2015 (peça 1, p.176-178 e 266-268) e do Relatório do Grupo de Trabalho Para Tomador de Contas Especial da Bahia-GTT-BA, datado de 10/11/2015 (peça 1, p. 320-328) .
HISTÓRICO 
Plano de Trabalho
2. O Plano de Trabalho apresentado pela prefeitura ao Ministério da Saúde (peça 1, p.11-21) previa a Execução de Melhorias Sanitárias Domiciliares no município, ao custo total de R$ 84.189,81.
Termo de Convênio
3. O Convênio 741/2004 (Siafi 533243) , celebrado em 30/6/2004 (peça 1, p.63-80) , previa a Execução de Melhorias Sanitárias Domiciliares (Cláusula Primeira) ao custo total de R$ 84.189,81, cabendo à Funasa o repasse de R$ 79.929,81, e ao município, como contrapartida, o valor de R$ 4.260,00 (Cláusulas Quinta e Sexta) , sendo a vigência fixada em 24 (vinte e quatro) meses, a contar da data da assinatura (Cláusula Décima Primeira) . O extrato da avença foi publicado no DOU de 1/7/2004 (peça 1, p.82) .
4. O 1º Termo 'de Ofício' de Prorrogação de Vigência de Convênio (peça 1, p.98) foi celebrado em 5/6/2006, com o objetivo de prorrogar a vigência para 4/6/2006, face ao atraso na liberação dos recursos conveniados. O extrato do Termo Aditivo foi publicado no DOU de 6/6/2006 (peça 1, p. 100) .
5. A vigência do convênio, face ao atraso na liberação dos recursos da segunda parcela, foi prorrogada, de ofício, para encerrar-se em 25/04/2009, 20/10/2009 e 31/12/2009, respectivamente, conforme 2º, 3º e 4º Termos Aditivos datados de 4/6/2008, 15/4/2009 e 20/10/2009 (peça 1, p. 118, 122 e 126) . Os extratos dos 2º, 3º e 4º Termos Aditivos foram publicados nos DOU de 15/7/2008, 6/5/2009 e 25/11/2009 (peça 1, p.120, 124 e 128) .
Recursos
6. Os recursos do convênio foram transferidos à prefeitura por meio das Ordens Bancárias a seguir identificadas, que perfazem o montante de R$ 79.929,81.
	 Ordem Bancária 
	Data
	Valor-R$
	Peça-Página

	2007OB901958
	16/02/2007
	31.971,81
	1-102

	2008OB905349
	26/04/2007
	31.971,92
	1-104

	2009OB812494
	09/12/2009
	15.986,08
	1-155

	Total
	-***
	79.929,81
	****

Fiscalização da Funasa
7. A execução do objeto do convênio - Melhorias Sanitárias Domiciliares- foi vistoriado pela Funasa nas datas de 17/7/2007 e entre 26 a 28/7/2010, tendo sido produzidos três Relatórios de Visita Técnica, de nº s 01, 02 e 03, datados de 3/12/2009, 15/9/2010 e 12/11/2010 (peça 1, p.156-158, 160-162 e 164-166) . Os relatórios elaborados prestam as seguintes informações:
a) Relatório 01, datado de 3/1/2009: Constatada a construção de 28 Módulos Sanitários Tipo 4, quando havia previsão de 37, ao custo de R$ 61.796,90, correspondendo a 75,60% do objeto conveniado. Segundo o Parecer Técnico, o projeto analisado apresentou um volume de obras que não retrata efetivamente a realidade sanitária, haja vista o pequeno número de fossas sépticas construídas, o que conflita com o Projeto apresentado; e
b) Relatórios 02 e 03, datados de 15/9/2010 e 12/11/1010: Atestou a construção de 7 Módulos Sanitário Tipo 4, ao custo de R$ 14.812,04, que corresponde a 18,12% do objeto pactuado. A execução física atingiu 74,26% ao custo de R$ 70.700,54, que não corresponde ao que fora efetivamente executado do objeto, uma vez que só 07 módulos podem ser considerados como construídos. A obra foi considerada inacabada e o objeto parcialmente executado.
8. O Parecer Técnico Final, datado de 12/11/2010 (peça 1, p.168-174) , confirma a execução do objeto em 18,12%, que corresponde a construção de 07 (sete) módulos sanitários, e propõe a aprovação parcial da prestação de contas do convênio pelo valor de R$ 14.812,06 e a devolução do valor de R$ 50.622,90, abatendo-se a parcela devolvida pela prefeitura em 27/5/20010, no valor de R$ 16.302,69 (peça 1, p.153) .
Prestação de Contas
9. A prestação de contas final dos recursos transferidos foi apresentada pelo então prefeito municipal, Sr. Antônio Magno de Souza Filho, achando-se constituída do relatório de Cumprimento do Objeto (Anexo X) , Relatório de Execução Físico-Financeiro (Anexo XI) , Relação de Pagamentos (Anexo XII) , Relação de Bens Adquiridos, Produzidos e Construídos (Anexo XIII) , Conciliação Bancária (Anexo XIV) , parte do processo licitatório instaurado (Tomada de Preços 003/2007) , homologada e adjudicada à empresa TL Construção e Manutenção Ltda. (CNPJ 07.542.117/0001-46) , com proposta no valor de R$ 92.000,00, bem como da fotocópia da GRU de devolução da parcela não aplicada, no valor de R$ 16.302,69, datada de 27/5/2010 (peça 1, p.130-153) .
Parecer Financeiro 50/2014
10. A prestação de contas foi reanalisada por meio do Parecer Financeiro 50/2014, de 10/6/2014 (peça 1, p.176-178) , que apontou uma receita total no valor de R$ 84.189,81, sendo R$ 79.929,81 oriundo da Funasa e R$ 4.260,00 da contrapartida municipal. As despesas realizadas no período de 15/1/2008 a 28/10/2009 somaram R$ 64.648,70, restando um saldo no valor de R$ 15.281,11. De acordo com a visita técnica realizada, a execução física foi mensurada em 74,20%, sem, contudo, o convênio haver atingido o objetivo pactuado nos aspectos funcional e social. A análise da documentação apresentada revelou as seguintes irregularidades/impropriedades:
a) falta de alcance social do objeto pactuado, contrariando o disposto no art. 38, inciso II, da IN/STN 1/97, cuja irregularidade obriga a devolução de todo o valor recebido pela convenente, devidamente corrigido;
b) não apresentação dos extratos bancários da conta de aplicação dos recursos;
c) não apresentação dos extratos bancários da conta corrente do período de 01/02/2008 até o final do convênio;
d) não apresentação do comprovante de recolhimento do INSS da nota fiscal nº 39, contrariando o art. 112 da IN/RFB 971/2009;
e) não aplicação tempestiva do valor da segunda parcela do convênio, no valor de R$ 31.971,92, uma vez que foi creditada na conta do convênio em 3/5/2007, e só foi aplicada no mercado financeiro em 20/9/2007, portanto, após quatro meses de seu crédito, o que contraria o art. 20, incisos I e II da IN/STN 1/97, com a geração de perdas de rendimentos;
f) falta de autenticação das notas fiscais apresentadas, além de não mencionarem o número do convênio, contrariando o art. 30 da IN/ STN 1/97; e
g) a retenção do imposto de renda das notas fiscais tomou como base de cálculo o valor dos serviços, quando o correto seria o valor total da nota fiscal.
11. O então prefeito municipal, Sr. Antônio Magno de Souza Filho, foi notificado para recolher a importância recebida, face à falta de alcance social do objeto pactuado no convênio (art. 38, inciso II, da IN/STN 1/97) , por meio da Notificação 127/2014/Sopre/Secov/Suest/Ba, de 17/7/2014 (peça 1, p.180) .
12. Por meio do Ofício 721/2014, de 21/10/2014 (peça 1, p.191) , o prefeito municipal informou que o convênio em questão fora executado na gestão do exgestor, Sr. Nicandro Moreira de Macedo (CPFXXX.719.315-XX) , ao tempo em encaminhou os extratos da conta bancária específica do convênio: c/c 15.117-3 e agência 3921-7.
13. O responsável foi inscrito na Conta Diversos Responsáveis em Apuração do Siafi, pelo montante recebido no valor de R$ 79.929,81, nos termos do Memorando 141/Sopre/Secov/Suest/Ba, de 21/10/2014 (peça 1, p.193) . A inscrição ocorreu por meio da Nota de Lançamento 2014NL000219, de 21/10/2014 (peça 1, p.195) .
14. O responsável, Sr. Nicandro Moreira de Macedo, foi notificado para sanar as irregularidades verificadas na prestação de contas final do convênio ou recolher a importância recebida, atualizada na forma da legislação em vigor, por meio da Notificação 183/2014/Sopre/Secov/Suest/Ba, de 21/10/2014 (peça 1, p.197-199) . O comprovante de entrega de correspondência DG368849875BR indica que o ofício foi recebido no endereço indicado (peça 1, p.209) .
15. O Parecer Financeiro 37/2015, de 31/3/2015 (peça 1, p.211-213) , elaborado após a reanálise da prestação de contas do convênio, conclui propondo a aprovação pelo valor de R$ 14.483,28, correspondente a 18,12% do valor repassado, ficando a aprovação do restante da prestação de contas condicionada aos atendimentos das notificações a seguir indicadas, datadas de 31/3/2015, a serem expedidas ao atual e ao exgestor municipal de Vera Cruz/BA:
a) Notificação 95/2015/SOPRE/SECOV/SUEST-BA (peça 1, p.217) , solicitando ao atual gestor municipal, Sr. Antônio Magno de Souza Filho, sanar as irregularidades apontadas quando da reanálise da prestação de contas do convênio, bem como devolver a importância aplicada com pagamento de taxas bancárias, no valor original de R$ 17,85; e
b) Notificação 96/2015/SOPRE/SECOV/SUEST-BA (peça 1, p.225-227) , solicitando ao exgestor municipal, Sr. Nicandro Moreira de Macedo, devolver as importâncias indevidamente aplicadas na execução do convênio, nos valores de R$ 815,61 (não aplicação da segunda parcela no mercado financeiro, no período de 3/5 a 31/12/2009) , R$ 10.743,03 (saque na conta do convênio em 30/4/2008, sem a destinação do pagamento) , R$ 327,61 (referente a 18,12% da contrapartida não aplicada no convênio) e R$ 65.446,53 (atinente a execução física de 81,88% sem alcance social) . O comprovante de entrega de correspondência DN029807819BR indica que a notificação foi recebida no endereço indicado (peça 1, p.239) .
16. A notificação encaminhada ao atual gestor municipal, Sr. Antônio Magno de Souza Filho, foi atendida por meio do Ofício 312/2015, de 11/5/2015, que apresentou os extratos da conta de investimento atinente ao convênio (c/c 15.117-3 e agência 3921-7) e a GRU da devolução da importância de R$ 39,09 (peça 1, p.240-242) . 
Parecer Financeiro 124/2015
17. A reanálise da prestação de contas do convênio realizada por meio do Parecer Financeiro 124/2015, de 27/8/2015 (peça 1, p.266-268) evidenciou os seguintes fatos:
a) a receita utilizada, correspondente as duas primeiras parcelas repassadas, no valor de R$ 63.943,73, uma vez aplicada no mercado financeiro no período de 21/3/2007 a 30/4/2008, auferiu rendimento no valor de R$ 1.707,58, o que elevou a receita utilizada para R$ 65.651,31;
b) a terceira parcela repassada, no valor de R$ 15.986,08, foi aplicada no mercado financeiro e devolvida em 27/5/2010, juntamente com os rendimentos obtidos, no valor total de R$ 16.302,69;
c) a execução física do objeto foi calculada em 18,12%, conforme Relatório de Visita Técnica 2, Parecer Técnico Final, Relatório 4 e Despacho DIESP 438/2015;
d) o exgestor municipal não se manifestou sobre:
d.1) a aplicação da segunda parcela do convênio no mercado financeiro com atraso, que gerou um prejuízo no valor de R$ 815,61;
d.2) a não disponibilização da contrapartida pactuada correspondente a execução de 18,12%; 
d.3) a não devolução do saldo remanescente dos rendimentos obtidos, no valor de R$ 894,76; e
d.4) a devolução do valor de R$ 49.460,56 correspondente a inexecução física de 61,88%.
18. Na conclusão, o Parecer Financeiro sugere, ante a evidência de prejuízo ao erário, a aprovação da prestação de contas pelo valor de R$ 16.302,26, sendo R$ 15.986,08 (Funasa) e R$ 316,61 (rendimentos) ; e não aprovação do valor de R$ 50.772,93, sendo R$ 49.460,56 (Funasa) , R$ 327,61 (Contrapartida) e R$ 984,76 (rendimentos) .
19. O exprefeito, Sr. Nicandro Moreira de Macedo, foi notificado para devolver os valores glosados pelo Parecer Financeiro por meio da Notificação 299/Sopre/Secov/Suest/Ba, de 25/9/2015 (peça 1, p.272) . O comprovante de entrega de correspondência DN461013454BR indica que a notificação foi recebida no endereço indicado (peça 1, p.284) 
20. O responsável, por meio da correspondência datada de 6/11/2015 (peça 1, p.288) , solicitou à Superintendência Estadual da Funasa prorrogação, para mais 30 dias, do prazo para atender a notificação, bem como a cópia da prestação de contas e a relação dos beneficiários. A concessão das solicitações formuladas foi comunicada ao exgestor por meio do Ofício 1163/Secov/Suest-Ba, de 12/11/2015 (peça 1, p.292) .
Instauração da Tomada de Contas Especial
21. O responsável foi comunicado da instauração da tomada de contas especial, em face da não aprovação parcial da prestação de contas do convênio e da inexecução física do objeto em 61,88%, por meio da Notificação 01/TCE, de 27/11/2015 (peça 1, p.304) . Também por meio da Notificação 002/TCE/GT/BA, de 27/12/2015 (peça 1, p.208) , foi comunicado do encerramento da TCE e solicitada a devolução da importância atualizada de R$ 131.227,74.
22. A Tomada de Contas Especial foi instaurada nos termos da Portaria 306, datada de 29/10/2005, do Auditor Chefe da Fundação Nacional de Saúde, que instituiu o Grupo de Trabalho de Tomada de Contas Especial com o objetivo de instruir, desenvolver e enviar os processos de TCE decorrentes dos instrumentos de transferências celebrados no âmbito do Estado da Bahia e que foram objeto das providências determinadas no Acórdão 1814/2014-TCU-Segunda Câmara. 
23. O Relatório do Grupo de Trabalho Para Tomada de Contas Especial da Bahia-GTT-BA, datado de 10/11/2015 (peça 1, p. 320-328) , após o exame circunstanciado dos autos, concluiu pela instauração da tomada de contas especial em face da inexecução física do objeto pactuado no Convênio 741/2004 (Siafi 533243) , nos termos do Parecer Financeiro 124/2015, de 27/8/2015 (peça 1, p.266-168) , da Superintendente Estadual da Funasa na Bahia, em desfavor do Sr. Nicandro Moreira de Macedo (CPFXXX.719.315-XX) , exprefeito municipal de Vera Cruz/BA (gestão 2005/2008) , pelo valor indicado no Parecer Financeiro acima mencionado, na importância de R$ 49.460,45. O responsável foi inscrito na conta 'Diversos Responsáveis-Apurados', conforme Memorando 011/GTTCE/BA, de 27/11/2015 (peça 1, p.310) .
24. Os autos de tomada de contas especial foram encaminhados para a Secretaria Federal de Controle Interno, para exame e emissão dos laudos de auditoria, por meio do Ofício 61/COTCE/Audit/Funasa/em de 29/1/2016 (peça 1, p. 331) .
25. O Relatório de Auditoria 306/2016, elaborado pela Secretaria Federal de Controle Interno, datado de 29/2/2016 (peça 1, p.353-356) , após os exames devidos, concluiu pela responsabilização do Sr. Nicandro Moreira de Macedo (CPFXXX.719.315-XX) , exprefeito municipal de Vera Cruz/BA (gestão 2005/2008) , pelo valor apurado no Relatório do Grupo de Trabalho Para Tomador de Contas Especial da Bahia-GTT-BA, datado de 10/11/2015 (peça 1, p. 320-328) , sendo as contas, por conseguinte, certificadas como irregulares, nos termos do Cerificado de Auditoria à peça 1, p.357. O Ministro supervisor da área emitiu seu pronunciamento sobre as contas à peça 1, p.361, ao tempo em que determinou o encaminhamento dos autos ao Tribunal de Contas da União.
1º EXAME TÉCNICO
26. A instrução à peça 5, ao constatar que a responsabilidade pelo dano causado ao erário não se achava perfeitamente definida nos presentes autos, tendo em vista a existências das seguintes divergências de informações:
a) parte dos recursos do convênio foram repassados durante a administração de Sr. Nicandro Moreira de Macedo, entre 2005-2008 (R$ 31.971,81 + R$ 31.971,92) , e parte durante a gestão Sr. Antonio Magno de Souza Filho, entre 2009/2012 (R$ 15.986,08) , tendo este devolvido os recursos recebidos, juntamente com a atualização monetária, em 27/5/2010;
b) nos termos do Parecer Financeiro 50/2014, de 10/6/2014 (peça 1, p.176-178) , as despesas realizadas, no valor R$ 64.684,70, ocorreram no período de 15/1/2008 a 28/12/2009, portanto durante as administrações do Sr. Nicandro Moreira de Macedo (2005-2008) e do Sr. Antonio Magno de Souza Filho (2009-2012) , informação esta que torna este último responsável potencial pela aplicação de parte dos recursos; e
c) as fiscalizações realizadas pela Funasa, objeto dos Relatórios de Visita Técnica 02 e 03, datados de 15/9/2010 e 12/11/2010 (peça 1, p.160-162 e 164-166) , indicaram que só foram concluídos 7 Módulos Sanitário Tipo 4, ao custo de R$ 14.812,04, que corresponde a 18,12% do objeto pactuado, ao passo que a execução física atingiu 74,26%, ao custo de R$ 60.700,54, não correspondendo, portanto, ao que fora efetivamente executado do objeto, o que colocaria a empresa contratada para a execução do convênio, a TL Construções e Manutenções Ltda. (CNPJ 07.542.117/0001-46) , como presumível beneficiária de pagamentos indevidos.
27. No entender da instrução em comento, tais divergências só poderiam ser esclarecidas com o exame das fotocópias dos cheques emitidos e dos extratos bancários da conta especifica onde os recursos foram movimentados: c/c 15.117-3 mantida no Banco do Brasil, agência 3921-7, segundo o Parecer Financeiro 50/2014, acima mencionado.
28. Neste sentido, submeteu aos autos à consideração superior, propondo, com fundamento nos artigos 10, § 1º, e 11 da Lei 8.443/1992, c/c os art. 157 do Regimento Interno do TCU, a realização de diligência à Superintendência do Banco do Brasil, para que, no prazo de quinze dias fossem encaminhadas fotocopias dos extratos bancários da conta específica nº 15.117-3 mantida no Banco do Brasil, agência 3921-7, onde foram movimentados os recursos do Convênio 741/2004 (Siafi 533243) celebrado entre o Município de Vera Cruz/BA e a Fundação Nacional de Saúde-Funasa, a seguir discriminados por data da ordem bancária e respectivo valor, bem como as fotocópias dos cheques emitidos, em frente e verso: R$ 31.971,81 (16/2/2007) , R$ 31.971,92 (26/4/2007) e R$ 15.986,08 (9/12/2009) .
29. A diligência foi autorizada de conformidade com o Pronunciamento da Unidade à peça 6, complementado pelo Despacho à peça 10, sendo realizada por meio dos Ofícios 0817/2017 e 1320/2017-TCU/SecexBA, datados de 27/3/2017 e 9/5/2017 (peças 7 e 11) . O atendimento pelo Banco do Brasil ocorreu mediante o envio dos elementos às peças 9 (extratos bancários) e 13 (fotocópias dos cheques emitidos) .
Exame de Diligência
30. do material encaminhado pelo Banco do Brasil, contido nas peças 9 (extratos bancários) e 13 (fotocópias de cheques) , verifica-se que a empresa contratada para executar o objeto do convênio, a TL Construções e Manutenções Ltda. (CNPJ 07.542.117/0001-46) , foi beneficiária de pagamentos no montante de R$ 72.485,03, realizados por meio dos cheques 850.021, 850.041 e 850.046, conforme indicados na tabela abaixo: 
TL Construções e Manutenções Ltda. (CNPJ 07.542.117/0001-46) 
	Valor-R$
	Data
	Cheque
	Fotocópias de Cheques / Extratos Bancários

	35.012,89
	17/12/2007
	850.021
	 (peça 13, p.8-9) / (peça 9, p.26) 

	26.729,11
	15/01/2008
	850.041
	 (peça 13, p.6-7) / (peça 9, p.25) 

	 10.743,03
	30/04/2008
	850.046
	 (peça 13, p.4-5) / (peça 9, p.22) 

	72.485,03
	--*
	-**
	------****

31. Os extratos bancários também demonstram um depósito em 29/4/2008, realizado por meio de TED, no valor de R$ 6.838,12, automaticamente aplicado na conta de investimento (peça 9, p.22) , valor este bastante superior a contrapartida devida pela prefeitura, no valor de R$ 4.260,00 conforme Cláusula Sexta do termo de convênio (peça 1, p.63-870) . Tal constatação anula a informação constante no Parecer Financeiro 124/2015, de 27/8/2015 (peça 1, p.266-268) , de que a convenente não aplicara a contrapartida devida, restando, portanto, afastada a possibilidade de responsabilização do ente federativo.
32. Vale observar que, na reanálise da prestação de contas final do convênio, realizada por meio do Parecer Financeiro 124/2015 (itens 17 e 18, acima) , a Funasa considerou como receita utilizada na execução do objeto a importância correspondente as duas primeiras ordens bancárias (R$ 63.943,73) mais os rendimentos auferidos com aplicação financeira (R$ 1.707,58) , que totalizaram R$ 65.651,31. Quanto à terceira ordem bancária, no valor de R$ 15.986,08, esta não foi considerada na presente reanálise, tendo em vista que fora devolvida pelo prefeito sucessor em 27/5/2010, juntamente com os rendimentos obtidos (R$ 316,61) , no valor total de R$ 16.302,69 (peça 1, p.153) .
33. Neste sentido e ante as informações prestadas pelo Banco do Brasil, verifica-se que a empresa executora do objeto do convênio se beneficiou de pagamentos no montante de R$ 72.485,03, quando só havia disponível uma receita no valor de R$ 65.651,31, donde se conclui que ocorreram pagamentos a maior no valor de R$ 8.833,72 (R$ 72.485,03 - R$ 65.651,31=R$ 8.833,72) . Desse pagamento a maior, uma vez abatido os rendimentos financeiros, no valor de R$ 1.707,58, obtém-se o valor de R$ 7.126,14, o qual, salvo melhor juízo, deve corresponder ao valor da contrapartida municipal depositada em 29/4/2008 (R$ 6.838,12) , acrescida de algum provável rendimento financeiro auferido. A tabela abaixo demonstra os fatos agora expostos:
	Receita
	Valor - R$

	Funasa (1ª e 2ª OB creditadas) 
	63.943,73

	Rendimentos Financeiros
	1.707,58

	Total da Receita
	65.651,31

	Pagamentos (Cheques) 
	72.485,05

	Diferença (Pagamentos a maior) 
	8.833,72

34. Considerando também que do objeto pactuado (37 Módulos Sanitários) só foram executadas 7 (sete) unidades, ao custo total de R$ 14.812,04 (item 7, alínea 'b', acima) , entende-se, portanto, que o débito a ser atribuído aos responsáveis pelo dano causado (exgestor e empresa contratada) corresponde ao valor R$ 57.673,01, obtido da subtração dos pagamentos realizados (R$ 72.485,05) da quantia efetivamente aplicada na construção dos 7 (sete) Módulos Sanitários (R$ 14.812,04) . 
35. O valor obtido (R$ 57.673,01) , ante os fatos expostos, deve corresponder aos pagamentos que a empresa contratada, a TL Construções e Manutenções Ltda. (CNPJ 07.542.117/0001-46) , se beneficiou indevidamente na execução do objeto conveniado.
2º EXAME TÉCNICO
36. A instrução à peça 14, ao examinar a diligência promovida ao Banco do Brasil, constatou que o débito a ser atribuído aos responsáveis pelo dano causado (exgestor municipal e empresa contratada) corresponde ao valor R$ 57.673,01, obtido da subtração dos pagamentos realizados (R$ 72.485,05) da quantia efetivamente aplicada na construção dos 7 (sete) Módulos Sanitários (R$ 14.812,04) . 
37. Neste sentido, submeteu os autos à consideração superior, propondo, com fundamento nos artigos 10, § 1º, e 12, incisos I e II, da Lei 8.443/1992 c/c o art. 202, incisos I e II, do RI/TCU:
a) realizar a citação do Sr. Nicandro Moreira de Macedo (CPFXXX.719.315-XX) , exPrefeito de Vera Cruz/BA (gestão 2005/2008) e da empresa TL Construções e Manutenções Ltda. (CNPJ 07.542.117/0001-46) , para que, no prazo de quinze dias, apresentem alegações de defesa e/ou recolham, solidariamente aos cofres da Fundação Nacional de Saúde-Funasa a quantia apurada no Relatório de TCE, em face das seguintes ocorrências:
Nicandro Moreira de Macedo (CPFXXX.719.315-XX) 
Ocorrência 01: Inexecução física parcial do objeto pactuado no Convênio 741/2004 (Siafi 533243) , que objetivou a execução de Melhorias Sanitárias Domiciliares no município, quando restou executado 18,12% do objeto, correspondendo a 7 (sete) Módulos Sanitários de um total de 37 (trinta e sete) previstos no Plano de Trabalho, com pagamentos de serviços que não alcançaram o objetivo social pactuado. 
TL Construções e Manutenções Ltda. (CNPJ 07.542.117/0001-46) 
Ocorrência 02: Beneficiou-se, indevidamente, de pagamentos oriundos dos recursos do Convênio 741/2004 (Siafi 533243) , que objetivaram a execução de Melhorias Sanitárias Domiciliares no município, quando restou executado 18,12% do objeto, correspondendo a 7 (sete) Módulos Sanitários de um total de 37 (trinta e sete) previstos no Plano de Trabalho, com pagamentos de serviços que não alcançaram o objetivo social pactuado.
38. As citações foram autorizadas nos termos dos Pronunciamentos da Subunidade e da Unidade (peças 15 e 16) e promovidas por meio dos Ofícios 2915/2017 e 2917/2017-TCU/SecexBA, datados de 31/10/2017 (peças 19 e 20) , encaminhados, respectivamente, ao Sr. Nicandro Moreira de Macedo (CPFXXX.719.315-XX) e a empresa TL Construções e Manutenções Ltda. (CNPJ 07.542.117/0001-46) .
39. O ofício encaminhado à empresa contratada não foi recebido no endereço indicado, sendo devolvido à origem, conforme se depreende do AR à peça 21. Quanto ao ofício encaminhado ao exgestor municipal, este foi atendido nos termos do pedido de prorrogação de prazo para atender os motivos da citação (peça 22) , elaborado por procurador legalmente constituído na forma do instrumento à peça 23.
40. A prorrogação solicitada foi concedida, para mais 15 (quinze) dias, a contar do término do prazo inicialmente estabelecido, nos termos do parágrafo único do art. 183 do RI/TCU, de conformidade com o Pronunciamento da Unidade (peça 24) . Também foi concedido ao responsável cópia integral dos autos, na forma do Pronunciamento da Subunidade (peça 25) , em face do pedido formulado à peça 29.
41. O representante legal do responsável foi notificado acerca do novo prazo para atender a citação por meio do Ofício 3571/2017-TCU/SecexBA, de 19/12/2017 (peça 26) . O ofício foi recebido no endereço indicado, conforme Termo datado de 5/1/2018 (peça 27) e AR a peça 32.
42. Quanto à empresa contratada para executar o objeto conveniado, a TL Construções e Manutenções Ltda. (CNPJ 07.542.117/0001-46) , tendo em vista a não localização de seu endereço para envio de correspondência, conforme Termo de Reenvio de Comunicações Processuais à peça 28, foi promovia sua citação via Edital 06/2018-TCU/SecexBA, de 12/1/2018 (peça 30) , publicado no DOU de 22/1/2018 (peça 31) 
Atendimento de Citação 
43. Transcorrido o prazo regimental fixado, o Sr. Nicandro Moreira de Macedo e a empresa TL Construções e Manutenções Ltda. (CNPJ 07.542.117/0001-46) , em que pese devidamente citados, conforme AR às peças 31 e 32, não apresentaram suas alegações de defesa quanto às irregularidades verificadas e nem efetuaram o recolhimento do débito indicado, o que implica, para todos os feitos, em revelia e no prosseguimento ao processo, nos termos do artigo 12, inciso IV, § 3º, da Lei º 8.443/92.
44. Esta condição de revel do exgestor municipal, Sr. Nicandro Moreira de Macedo, no entanto, se altera em face dos argumentos expostos no pedido de prorrogação de prazo para atender a citação (peça 22) , os quais podem ser aceitos como alegações de defesa. Em tais alegações consta, como anexo, as alegações de defesa apresentadas pelo responsável à Funasa em 30/11/2015 (peça 22, p.7-12) , no prazo legal que lhe fora concedido, e que não foram examinadas por aquela Autarquia, que encerrou a instauração do processo de TCE antes de mencionada data.
45. Preliminarmente a defesa do exgestor municipal contesta a informação do ofício citatório de que eventual pedido de prorrogação de prazo poderá ou não ser deferido, o que constitui vício de cerceamento de defesa e violação do devido processo legal, nos termos do inciso LIV e LV, do artigo 5º, da Constituição Federal de 1988, e legislação correlata.
46. Em seguida, ao se reportar sobre o Parecer Financeiro 124/2015, afirma que o convênio também foi executado por outro gestor, uma vez que a gestão do responsável se encerrou em 2008, ficando o término da execução do convênio a cargo deste outro gestor, que o sucedeu. Também impugna o Relatório de Visita Técnica 02 e documentação correlata, uma vez que a visita fora realizada sem a presença do responsável.
47. Afirma existir no processo de prestação de contas do Ministério da Saúde nulidade processual, uma vez que só consta a apresentação de defesa do prefeito sucessor, e não do ora contestante, que em nenhum momento foi notificado para apresentar defesa. 
48. Acrescenta que, das razões apresentadas pelo prefeito sucessor, a quem qualifica como efetivamente o verdadeiro responsável por qualquer irregularidade, verifica-se que, quem descumpriu o quanto pactuado não foi o ora contestante, uma vez que a documentação e os recursos existentes, inexplicavelmente devolvidos por este, seriam suficientes para a conclusão do objeto conveniado.
49. Afirma que as duas parcelas dos recursos do convênio recebidas na gestão do responsável foram prestadas contas de maneira satisfatória conforme consta no relatório de Visita Técnica 01/08 da Funasa e parecer datado de 21/08/2008, do Engenheiro Luiz Antônio Araújo da Silva, que atestou uma execução de 75,60% do objeto do convênio. Já a visita técnica realizada durante a gestão de seu sucessor e inimigo político, da qual o ora contestante não participou, atestou uma execução de 18,12%, que não corresponde à realidade, donde conclui que (textual) 'Alguém foi induzido a erro, na medida em que não é verdade que houve inexecução do objeto do convênio, no período no qual o ora contestante foi Prefeito.'  
50. Na conclusão, além do pedido de devolução do prazo para apresentação de defesa já formulado no início, a defesa requer que a Funasa seja intimada a apresentar a Visita Técnica 01/08 e o Parecer datado de 21/08/2008, da lavra do Engenheiro Luiz Antônio Araújo da Silva, os quais atestam a execução de 75,60% do objeto conveniado; seja realizada nova visita técnica, desta feita com a presença do ora contestante, bem como seja a presente Tomada de Contas Especial julgada improcedente ou insubsistente e arquivada
Exame de Alegações de Defesa/TCU
51. Com relação a afirmação de que o responsável não foi notificado, em nenhum momento, para apresentar defesa junto à Funasa, numa tentativa de alegar cerceamento do direito de defesa, esta contradiz as informações constantes nos autos, que registra que o responsável, Sr. Nicandro Moreira de Macedo, foi notificado para sanar as irregularidades verificadas na prestação de contas final do convênio ou recolher a importância recebida, atualizada na forma da legislação em vigor, por meio da Notificação 183/2014/Sopre/Secov/Suest/Ba, de 21/10/2014 (peça 1, p.197-199) , bem como que a correspondência foi recebida no endereço do exgestor, conforme comprovante de entrega de correspondência DG368849875BR (peça 1, p.209) .
52. No que respeita aos argumento de atribuir ao prefeito sucessor o descumprimentos dos termos pactuados no convênio, assim como em afirmar que os recursos existentes, devolvidos pelo sucessor, seriam suficientes para a conclusão do objeto conveniado, estes não refletem a realidade dos fatos constatados pela Fiscalização da Funasa, contidos nos Relatórios 02 e 03, datados de 15/9/2010 e 12/11/1010, que atestaram a construção de 7 Módulos Sanitário Tipo 4, ao custo de R$ 14.812,04, que corresponde a 18,12% do objeto pactuado, em que pese a execução física tenha atingido 74,26% ao custo de R$ 70.700,54, como seja, os valores desembolsados durante a gestão do ora contestante, não corresponderam ao que fora efetivamente construído. A fiscalização atestou, também, que a obra se achava inacabada e o objeto parcialmente executado
53. A defesa, pelo que se observa, ao eleger o Relatório da Funasa 01/2008 e o Parecer do Engenheiro Luiz Antônio Araújo da Silva como provas incontestes da execução do convênio, não fez uma leitura atente de tais documentos, uma vez que ignorou a principal afirmação do Relatório de que 'O projeto ora analisado apresentou um volume de obras que não retrata efetivamente a realidade sanitária, haja vista o pequeno número de fossas sépticas construídas, destacado aqui como ponto principal, e conflitante do Projeto'. E no que concerne ao Parecer retro mencionado, este não atestou uma execução de 75,60%, mas, tão somente, confirmou o Parecer Técnico da Fiscalização, cuja primeira parte acha-se acima reproduzida, visando a liberação da terceira parcela do convênio e o pronunciamento do município quantos aos aspectos técnicos verificados. 
54. Quanto aos pedidos feitas na conclusão, estes são descabidos, tanto no que respeita a intimação da Funasa para que apresente a Visita Técnica 01/08 e o Parecer datado de 21/08/2008, da lavra do Engenheiro Luiz Antônio Araújo da Silva, uma vez que tais documentos já se encontram nos autos, como no que visa ao julgamento da presente TCE improcedente ou insubsistente e arquivada, posto que os autos preenchem, de maneira satisfatória, todas os pressupostos de constituição e de desenvolvimento válido e regular do processo, conforme exigido no artigo 1º, inciso I, da Lei 8.443/92.
Alegações de Defesa/Funasa
55. Em mencionados argumentos de defesa, recebidos na Funasa/BA em 30/11/2015, conforme se comprova do carimbo do protocolo aposto nos documentos (peça 22, p.7-12) , o exgestor municipal afirma não haver recebido, em nenhum momento, qualquer solicitação no sentido de complementar a prestação de contas parciais apresentadas para análise.
56. Continuando, acrescenta que o convênio ultrapassou três gestões municipais diferentes, sendo assinado pelo seu antecessor, executado parte em sua gestão e parte na de seu sucessor, que foi o responsável pela complementação das informações acercas das prestações de contas parciais relativas à sua gestão. Aludido gestor (2009-2012) , afirma, foi negligente na prestação das informações solicitadas, mesmo estas sendo básicas, com a intenção única de o prejudicar, esquecendo que era o responsável pela prestação de contas final do convênio.
57. Afirma que sua prestação de contas, segundo o parecer técnico da DIESP/CORE-BA, atingiu uma execução física de 75,60%, tendo recebido recomendação de aprovação. No entanto, suas pendências deixaram de ser sanadas pela negligência de seu sucessor, que fez 'questão de embaraçar os trabalhos, omitir documentos, não responder enfim as solicitações.' Com esta atitude, seu sucessor causou o estorno da aprovação da prestação de contas e impugnação das despesas tempestivamente apresentadas durante sua gestão.
58. Nesse sentido, afirma não poder ser responsabilizado pela não apresentação da prestação de contas final do convênio, a qual nunca foi de sua responsabilidade, e sim do prefeito que o sucedeu, observando que, além de prestar contas de todo o valor recebido e aplicado no período, ainda deixou, de forma organizada, os documentos e saldo na conta específica do convênio. 
Exame de Alegações de Defesa/Funasa
59. Os argumentos apresentados pelo exgestor municipal, Sr. Nicandro Moreira de Macedo, à Funasa, os quais a defesa afirma que não foram analisadas por ocasião da instauração do processo de TCE, não apresentaram fatos novos que, na essência, pudessem reverter o desfecho que o processo teve no âmbito daquela Autarquia. Os argumentos expostos, em certos aspectos, se mostram em total discordância com os fatos contidos no processo, principalmente no que refere a atribuição de responsabilidade pela apresentação da prestação de contas final do convênio ao signatário da presente contestação, quando esta foi apresentada, com toda as suas peças, pelo seu sucessor, inclusive com a comprovação, através da GRU datada de 27/5/2010, da devolução da parcela não aplicada, no valor de R$ 16.302,69 (peça 1, p.130-153) .
Cominação da Multa do Artigo 57 da LO/TCU
60. No caso presente, a ocorrência de irregularidade se verificou por ocasião dos pagamentos realizados a maior a empresa contratada, a TL Construções e Manutenções Ltda. (CNPJ 07.542.117/0001-46) , ocorridos nas datas de 17/12/2007, 15/01/2008 e 30/04/2008, no montante de R$ 72.485,03 (item 30, acima) , dos quais R$ 57.673,01 foram por serviços não prestados.
61. Portanto, à luz do entendimento firmado no Acórdão 1441/2016-TCU-Plenário, não existe impedimento para a cominação da multa prevista no artigo 157 da Lei 8.443/1992, posto que não ocorreu a prescrição de que trata o item 9.1.1 do mencionado Acórdão (9.1.1. a pretensão punitiva do Tribunal de Contas da União subordina-se ao prazo geral de prescrição indicado no art. 205 do Código Civil;) , tendo em vista que o lapso de tempo entre as ocorrências e o ato que interrompeu o prazo prescricional, o Pronunciamento da Unidade datado de 18/10/2017, autorizando a citação dos responsáveis (peça 16) , é inferior ao decêndio considerado no mencionado Acórdão. 
CONCLUSÃO
62. Em face da análise promovida nos itens 51 a 54 e 59, propõe-se rejeitar as alegações de defesa apresentadas pelo Sr. Nicandro Moreira de Macedo (CPFXXX.719.315-XX) , uma vez que não foram suficientes para sanear as irregularidades que lhe foram atribuídas. 
63. Os argumentos de defesa tampouco lograram afastar o débito imputado ao responsável. Ademais, inexistem nos autos elementos que demonstrem sua boa-fé ou a ocorrência de outros excludentes de culpabilidade. Desse modo, suas contas devem, desde logo, serem julgadas irregulares, nos termos do artigo 202, § 6º, do Regimento Interno/TCU, procedendo-se a condenação dos responsáveis em débito, aplicando-lhes a multa prevista no artigo 57 da Lei 8.443/1992. 
64. Diante da revelia da empresa TL Construções e Manutenções Ltda. (CNPJ 07.542.117/0001-46) e inexistindo nos autos elementos que permitam concluir pela ocorrência de boa-fé ou de outros excludentes de culpabilidade em sua conduta, propõe-se que suas contas sejam julgadas irregulares e que o mesmo seja condenado em débito, bem como que lhe seja aplicada a multa prevista no art. 57 da Lei 8.443/1992.
PROPOSTA DE ENCAMINHAMENTO
65. Diante do exposto, submetemos os autos à consideração superior, propondo ao Tribunal:
a) sejam rejeitadas as alegações de defesa apresentadas pela Sr. Nicandro Moreira de Macedo (CPFXXX.719.315-XX) , uma vez que não foram suficientes para sanear as irregularidades que lhe foram atribuídas.
b) com fundamento nos artigos 1º, inciso I, 16, inciso III, alínea 'c' da Lei 8.443/1992 c/c os artigos 19 e 23, inciso III, da mesma lei, e com os artigos 1º, inciso I, 209, inciso III, 210 e 214, inciso III, do Regimento Interno, que sejam julgadas irregulares as contas do Sr. Nicandro Moreira de Macedo (CPFXXX.719.315-XX) , exPrefeito de Vera Cruz/BA (gestão 2005/2008) e da empresa TL Construções e Manutenções Ltda. (CNPJ 07.542.117/0001-46) , e condená-los ao pagamento da quantia a seguir especificada, com a fixação do prazo de quinze dias, a contar da notificação, para comprovarem, perante este Tribunal (art. 214, inciso III, alínea 'a', do Regimento Interno) , o recolhimento da dívida aos cofres da Fundação Nacional de Saúde-Funasa, atualizada monetariamente e acrescida dos juros de mora, calculados a partir das datas discriminadas, até a data dos recolhimentos, na forma prevista na legislação em vigor. 
	VALOR ORIGINAL (R$) 
	DATA DA OCORRÊNCIA

	 57.673,01
	30/04/2008

c) aplicar ao Sr. Nicandro Moreira de Macedo (CPFXXX.719.315-XX) , exPrefeito de Vera Cruz/BA (gestão 2005/2008) , e à empresa TL Construções e Manutenções Ltda. (CNPJ 07.542.117/0001-46) a multa prevista no artigo 57 da Lei 8.443/1992 c/c o artigo 267 do Regimento Interno, com a fixação do prazo de quinze dias, a contar da notificação, para comprovar, perante este Tribunal (art. 214, inciso III, alínea 'a', do Regimento Interno) , o recolhimento da dívida aos cofres do Tesouro Nacional, atualizada monetariamente desde a data do acórdão que vier a ser proferido até a do efetivo recolhimento, se for paga após o vencimento, na forma da legislação em vigor;
d) autorizar, desde logo, nos termos do artigo 28, inciso II, da Lei 8.443/1992, a cobrança judicial da dívida caso não atendida a notificação;
e) encaminhar cópia da deliberação que vier a ser proferida, bem como do relatório e do voto que a fundamentarem, ao Procurador-Chefe da Procuradoria da República no Estado de Bahia, nos termos do § 3º do artigo 16 da Lei 8.443/1992 c/c o § 7º do artigo 209 do Regimento Interno do TCU, para adoção das medidas que entender cabíveis.".
	É o relatório.

8.1. Marcone Sodré Macêdo (15060/OAB/BA) e outros, representando Nicandro Moreira de Macedo.

Procurador Júlio Marcelo de Oliveira.

TOMADA DE CONTAS ESPECIAL. CONVÊNIO. MELHORIAS SANITÁRIAS DOMICILIARES. INEXECUÇÃO PARCIAL. FALA DE ALCANCE SOCIAL. CONTAS IRREGULARES. DÉBITO. MULTA. REMESSA AO MPU.

TOMADA DE CONTAS ESPECIAL (TCE)

Secretaria do TCU no Estado da Bahia (Sec-BA).

Em exame tomada de contas especial instaurada pela Coordenação Regional da Funasa no Estado da Bahia, em desfavor do Sr. Nicandro Moreira de Macedo, exPrefeito de Vera Cruz/BA (gestão 2005/2008) , em face da falta de alcance social na execução do objeto do Convênio 741/2004 (Siafi 533243) .
O Plano de Trabalho aprovado (peça 1, p.11-21) previa a execução de melhorias sanitárias domiciliares no município, ao custo total de R$ 84.189,81, fazendo referência expressa à execução de 37 "módulos sanitários tipo 7" (sic) , além de outros itens de serviço (peça 1, p. 17) .
Destaco que o Convênio 741/2004 (Siafi 533243) foi celebrado em 30/6/2004 (peça 1, p.63-80) , atribuindo à Funasa o repasse de R$ 79.929,81 e, ao município, como contrapartida, o valor de R$ 4.260,00. Após sucessivas prorrogações de sua vigência, ante atrasos na liberação dos recursos, a avença exauriu seus efeitos em 31/12/2009 (peça 1, p. 98, 120, 124 e 128) . 
Os recursos financeiros foram repassados em três oportunidades, sendo dois depósitos realizados no ano de 2007 (R$ 63.943,62 - peça 1, p. 102 e 104) , durante a gestão do Sr. Nicandro Moreira de Macedo, e um realizado já no ano de 2009 (R$ 15.986,08 - peça 1, p. 155) , durante a gestão do sucessor, Sr. Antônio Magno de Souza Filho (gestão 2009/2012) . 
Por oportuno, destaco a devolução de R$ 16.302,69, em de 27/5/2010, correspondente ao valor da terceira parcela, atualizada, consoante cópia de GRU e de comprovante de pagamento à peça 1, p. 153.
No que diz respeito aos recursos transferidos por meio das outras duas parcelas, após realização de vistorias por parte do ente repassador, a Funasa chegou à conclusão final de que houve a execução de apenas 18,12% do valor avençado (equivalente a R$ 14.483,28 do total de recursos federais que seriam transferidos - peça 1, p. 213) .
Já no âmbito desta Corte, após diligências realizadas pela Sec-BA junto ao Banco do Brasil (peças 7, 11 e 13) , a unidade técnica promoveu a citação do Sr. Nicandro Moreira de Macedo, exPrefeito de Vera Cruz/BA (gestão 2005/2008) , e da empresa contratada, TL Construções e Manutenções Ltda., em razão de ser a beneficiária de três cheques cuja monta até mesmo extrapola o valor então repassado à comuna (peça 13, p. 4-9; p. 22, 25 e 26) .
Em sua derradeira instrução, a Sec-BA propõe, em pareceres uniformes (peças 34-36) e com a chancela do Parquet especial (peça 37) , julgar irregulares as presentes contas, condenar os responsáveis ao débito de R$ 57.673,01 e aplicar a multa legal.
Acolho, na essência, a proposta instrutória, adotando, como razões de decidir, a instrução transcrita no relatório que acompanha este Voto, à exceção do cálculo do débito, detalhado a seguir.
Observo que, embora tenha sido regularmente citada, a empresa TL Construções e Manutenções Ltda. não apresentou alegações de defesa, devendo ser considerada revel, nos termos do artigo 12, inciso IV, § 3º, da Lei 8.443/92. Registro que, ante as infrutíferas tentativas de citação pela via postal (peças 18, 20, 21 e 28) , foi promovia sua citação pela editalícia (peça 30) , consoante publicação no DOU de 22/1/2018 (peça 31) .
Já no que se refere ao Sr. Nicandro Moreira de Macedo, destaco que, embora tenha constituído advogado e inicialmente formulado pedido de prorrogação de prazo (peça 22) , pedido devidamente deferido pela Sec-BA (peças 26 e 32) , o responsável não se manifestou novamente nos autos. Inobstante, pelo teor do expediente apresentado à peça 22, percebo que o responsável já apresentou uma série de argumentos de defesa. Assim, depreende-se que o pedido de prorrogação de prazo refere-se, na verdade, à prorrogação de prazo para juntada de novos elementos. Assim sendo, a unidade técnica promoveu a análise dos argumentos apresentados, em sua única manifestação nos presentes autos, os quais não foram suficientes para afastar as irregularidades que lhe são atribuídas.
Quanto à aparente incongruência observada nos relatórios de fiscalização da Funasa, especialmente no Relatório 01, de 3/1/2009, considero oportuno tecer maiores esclarecimentos. 
Primeiramente, destaco as conclusões das três inspeções realizadas pela Funasa, a saber: 
a) 	o relatório 01, datado de 3/1/2009 peça 1, p. 156-158) , embora indique que haviam sido "executados" 28 Módulos Sanitários Tipo 4 (cuja previsão era de 37) e tenha sugerido a liberação de mais uma parcela, contém ressalva no sentido de que a referida execução "apresentou um volume de obras que não retrata efetivamente a realidade sanitária, haja vista o pequeno número de fossas sépticas construídas" (g.n.) ;
b) 	já nos relatórios 02 e 03, datados de 15/9/2010 e 12/11/1010 (peça 1, p. 160-162 e 164-166) , o mesmo engenheiro atestou a execução de apenas sete Módulos Sanitários Tipo 4, que corresponde a 18,12% do objeto pactuado. 
No mesmo sentido, o Parecer Técnico Final, datado de 12/11/2010 (peça 1, p. 168-174) , confirma a execução do objeto em 18,12%, que corresponde à construção de sete módulos sanitários, propondo-se a aprovação parcial da prestação de contas do convênio (peça 1, p. 153) .
A explicação para a incongruência da informação da primeira visita, quanto à "execução" de 28 módulos do tipo 4, também pode ser encontrada no questionário respondido pelo engenheiro, em 12/11/2010 (peça 1, p. 172 e 174) , o qual confirma o quantitativo de sete módulos e aduz que: 
"A referência a volume de obras (sic) diz respeito à quantidade física construída e não ao número de módulos construídos na integra."
A partir do relato do engenheiro, dos relatórios de inspeção 02 e 03 e do Parecer Financeiro 37/2015, de 31/3/2015 (peça 1, p. 211-213) , é possível concluir que foi concluída a execução de apenas sete módulos, equivalente a 18,12% do objeto convenial.
No que tange ao valor do débito, a unidade técnica propõe a imputação do valor de R$ 57.673,01, consoante expedientes citatórios, os quais correspondem ao total dos pagamentos realizados à empresa (R$ 72.485,05) abatidos do percentual executado da avença, correspondente à construção dos sete módulos sanitários (R$ 14.812,04 - provenientes dos relatórios de inspeção da Funasa) .
A meu ver, tal proposta não deve ser acatada, até porque toma por base valor que exorbita o quantum repassado pela Funasa acrescido dos rendimentos financeiros. Entendo que o débito deve ser composto pelo total repassado pela Funasa em 2007 (R$ 63.943,73) , acrescido dos rendimentos financeiros daquela quantia (R$ 1.707,58) , abatido da cifra correspondente à parcela executada do convênio (R$ 14.483,28 - isto é, 18,12% de R$ 79.929,81) , o que resulta na cifra de R$ 51.168,03. 
Não obstante, quanto à composição do dano, em interpretação mais favorável ao exprefeito, adoto as datas dos pagamentos à empresa (17/12/2007, 15/01/2008 e 30/4/2008 - peça 9, p. 22, 25 e 26) atribuindo à data mais antiga a parcela residual.
Apesar de os responsáveis terem sido citados pela cifra de R$ 57.673,01, entendo que o presente cálculo não gera prejuízos às defesas, na medida em que representa condenação por valor inferior ao constante dos expedientes citatórios. 
Por fim, a título de esclarecimento ao responsável que se manifestou nos autos, destaco que, nos termos da jurisprudência consolidada desta Corte, a exemplo do Acórdão 6214/2016-TCU-Primeira Câmara, "não cabe ao TCU determinar, a pedido do responsável, a realização de diligência, perícia ou inspeção para a obtenção de provas, uma vez que constitui obrigação da parte apresentar os elementos que entender necessários para a sua defesa". 
Quanto à prescrição da pretensão punitiva (Acórdão 1441/2016-TCU-Plenário) , observa-se que não se passaram mais de dez anos entre a determinação para citação dos responsáveis (18/10/2017 - peça 16) e os pagamentos à empresa contratada (ocorridos entre 17/12/2007 e 30/4/2008) ou o fim da vigência do convênio (31/12/2009) .
Destarte, acolho a proposta instrutória de julgar irregulares as contas dos responsáveis, condenando-os ao ressarcimento ao erário no importe de R$ 51.168,03, em valores históricos, além da aplicação da respectiva multa legal.
Ante o exposto, manifesto-me por que o Tribunal aprove o acórdão que ora submeto à deliberação deste Colegiado.
TCU, Sala das Sessões Ministro Luciano Brandão Alves de Souza, em 23 de abril de 2019.
AUGUSTO SHERMAN CAVALCANTI 
Relator